ACORDAO-COMPLETO-2473150

ACÓRDÃO 2756/2022 ATA 15/2022 - PRIMEIRA CÂMARA

VISTOS, relatados e discutidos estes autos de tomada de contas especial instaurada pela Secretaria de Fomento e Incentivo à Cultura, em desfavor da empresária individual Isadora Crevatin Gouveia (CPF: XXX.251.898-XX) e da empresa individual por ela criada, a Isadora Crevatin Gouveia (CNPJ: 18.206.770/0001-50) , em razão de omissão no dever de prestar contas dos recursos captados por força do projeto cultural Pronac 14-11049, denominado de "Luiz Carlos Orsini",
ACORDAM os ministros do Tribunal de Contas da União, reunidos em sessão da Primeira Câmara, com fundamento no art. 16 da Lei 8.443/1992 c/c os art. 202 do Regimento Interno do TCU, em:
9.1. considerar revéis as responsáveis Isadora Crevatin Gouveia (18.206.770/0001-50) e Isadora Crevatin Gouveia (XXX.251.898-XX) , para todos os efeitos, dando-se prosseguimento ao processo, com fulcro no art. 12, § 3º, da Lei 8.443/1992; 
9.2. julgar irregulares, nos termos dos arts. 1º, inciso I, 16, inciso III, alíneas a e c, da Lei 8.443/1992, c/c os arts. 19 e 23, inciso III, da mesma Lei, as contas das responsáveis Isadora Crevatin Gouveia (18.206.770/0001-50) e Isadora Crevatin Gouveia (XXX.251.898-XX) , condenando-as solidariamente ao pagamento da importância a seguir especificada, atualizada monetariamente e acrescida dos juros de mora, calculada a partir da data discriminada até a data da efetiva quitação do débito, fixando-lhes o prazo de quinze dias, para que comprovem, perante o Tribunal, o recolhimento da referida quantia aos cofres do Fundo Nacional de Cultura, nos termos do art. 23, inciso III, alínea "a", da citada lei, c/c o art. 214, inciso III, alínea "a", do Regimento Interno do TCU:
	Data de ocorrência
	Valor histórico (R$) 
	Tipo da parcela

	29/3/2016
	193.245,00
	Débito

	30/7/2015
	1.500,00
	Débito

	17/12/2014
	80.000,00
	Débito

	30/11/2015
	50.000,00
	Débito

	15/6/2018
	225,89
	Crédito

	30/7/2015
	74.000,00
	Débito

	30/7/2015
	4.500,00
	Débito

	31/8/2016
	30.000,00
	Débito

	30/6/2016
	75.000,00
	Débito

	29/12/2016
	30.087,42
	Débito

	3/11/2016
	63.000,00
	Débito

	19/12/2016
	40.000,00
	Débito

	18/12/2015
	106.755,00
	Débito

9.3. aplicar a Isadora Crevatin Gouveia (XXX.251.898-XX) , individualmente, a multa prevista no art. 57 da Lei 8.443/1992 c/c o art. 267 do Regimento Interno do TCU, no valor de 700.000,00, fixando-lhe o prazo de 15 (quinze) dias, a contar das notificações, para comprovar, perante o Tribunal (art. 214, inciso III, alínea "a", do Regimento Interno do TCU) , o recolhimento da dívida ao cofres do Tesouro Nacional, atualizada monetariamente desde a data do acórdão até a do efetivo recolhimento, se for paga após o vencimento, na forma da legislação em vigor;
9.4. autorizar, desde logo, nos termos do art. 28, inciso II, da Lei 8.443/1992, a cobrança judicial das dívidas, caso não atendidas as notificações;
9.5. enviar cópia deste Acórdão à Procuradoria da República no Estado de São Paulo, para adoção das medidas cabíveis; e
9.6. dar ciência deste Acórdão à Secretaria Especial de Cultura e às responsáveis.

TOMADA DE CONTAS ESPECIAL. TCE instaurada pelo(a) Secretaria Especial de Cultura em razão de Omissão no dever de prestar contas, Lei Rouanet, que teve por objeto Nosso objetivo é editar o livro de artes do paisagista Luiz Carlos Orsini, onde através de suas características norteadas pela harmonia e equilíbrio que são fatores essenciais para a criação e desenvolvimento dos seus projetos, seja de arquitetura, decoração ou paisagismo. Todo o livro, além de ser abrilhantado por fotografias das obras, terá comentários explicativos dos projetos. Objetivamos também, realizar quatro exposições das obras constantes do livro. (nº da TCE no sistema: 2310/2018).

Primeira Câmara

Secretaria Especial da Cultura.

3. Interessados/Responsáveis:
3.1. Responsáveis: Isadora Crevatin Gouveia (18.206.770/0001-50); Isadora Crevatin Gouveia (XXX.251.898-XX)..

13.1. Ministros presentes: Benjamin Zymler (na Presidência), Walton Alencar Rodrigues (Relator) e Jorge Oliveira.
13.2. Ministro-Substituto convocado: Augusto Sherman Cavalcanti.
13.3. Ministro-Substituto presente: Weder de Oliveira.

WALTON ALENCAR RODRIGUES

Adoto, como relatório, a instrução da Unidade Técnica (peças 65-67) : 
INTRODUÇÃO
1.	Cuidam os autos de tomada de contas especial instaurada por Secretaria Especial da Cultura, em desfavor de Isadora Crevatin Gouveia (CNPJ: 18.206.770/0001-50) e Isadora Crevatin Gouveia (CPF: XXX.251.898-XX) , em razão de omissão no dever de prestar contas, captados por força do projeto cultural Pronac 14-11049, descrito da seguinte forma: "Nosso objetivo é editar o livro de artes do paisagista Luiz Carlos Orsini, onde através de suas características norteadas pela harmonia e equilíbrio que são fatores essenciais para a criação e desenvolvimento dos seus projetos, seja de arquitetura, decoração ou paisagismo. Todo o livro, além de ser abrilhantado por fotografias das obras, terá comentários explicativos dos projetos. Objetivamos também, realizar quatro exposições das obras constantes do livro.".
HISTÓRICO
2.	Em 1/8/2018, com fundamento na IN/TCU 71/2012, alterada pela IN/TCU 76/2016 e DN/TCU 155/2016, o dirigente da instituição Secretaria Especial da Cultura autorizou a instauração da tomada de contas especial (peça 22) . O processo foi registrado no sistema e-TCE com o número 2310/2018.
3.	A Portaria 755/2014, publicada em 14/11/2014, autorizou a captação do valor de apoio, totalizando R$ 765.122,00, no período de 14/11/2014 a 31/07/2017 (peça 6) , com prazo para execução dos recursos 30/07/2015 a 31/07/2017, recaindo o prazo para prestação de contas em 19/10/2017.
4.	A empresa proponente captou recursos autorizados, no montante de R$ 748.087,42, conforme atestam os recibos (peça 8) e/ou extratos bancários (peça 11) .
5.		O fundamento para a instauração da Tomada de Contas Especial, conforme consignado na matriz de responsabilização elaborada pelo tomador de contas, foi a constatação da seguinte irregularidade: 
Não comprovação da boa e regular aplicação dos recursos federais repassados à ISADORA CREVATIN GOUVEIA, em face da omissão no dever de prestar contas dos valores transferidos no âmbito do projeto Luiz Carlos Orsini, no período de 30/7/2015 a 31/7/2017.
6.	Os responsáveis arrolados na fase interna foram devidamente comunicados e, diante da ausência de justificativas suficientes para elidir a irregularidade e da não devolução dos recursos, instaurou-se a tomada de contas especial.
7.	No relatório (peça 43) , o tomador de contas concluiu que o prejuízo importaria no valor original de R$ 747.861,53, imputando-se a responsabilidade a Isadora Crevatin Gouveia e Isadora Crevatin Gouveia, na condição de dirigente. 
8.	Em 20/9/2019, a Controladoria-Geral da União emitiu o relatório de auditoria (peça 44) , em concordância com o relatório do tomador de contas. O certificado de auditoria e o parecer do dirigente do órgão de controle interno concluíram pela irregularidade das presentes contas (peças 45 e 46) .
9.	Em 1/10/2019, o ministro responsável pela área atestou haver tomado conhecimento das conclusões contidas no relatório e certificado de auditoria, bem como do parecer conclusivo do dirigente do órgão de controle interno, manifestando-se pela irregularidade das contas, e determinou o encaminhamento do processo ao Tribunal de Contas da União (peça 47) .
10.	Na instrução inicial (peça 50) , analisando-se os documentos nos autos, concluiu-se pela necessidade de realização de citação e audiência para as seguintes irregularidades: 
10.1.	Irregularidade 1: não comprovação da boa e regular aplicação dos recursos federais repassados à ISADORA CREVATIN GOUVEIA, em face da omissão no dever de prestar contas dos valores transferidos no âmbito do projeto Luiz Carlos Orsini, no período de 30/7/2015 a 31/7/2017.
10.1.1.		Evidências da irregularidade: documentos técnicos presentes nas peças 4, 6, 7, 8, 9, 10, 11, 12, 16, 17, 19, 20, 21, 23, 25, 26, 27, 28, 30, 31, 32, 33, 34, 35, 36, 37, 38, 39 e 40.
10.1.2.	Normas infringidas: art. 37, caput, c/c o art. 70, parágrafo único, da Constituição da República Federativa do Brasil; art. 93, do Decreto-lei 200/1967; art. 66, do Decreto 93.872/1986; art. 90, parágrafo único, da Instrução Normativa MinC nº 1/2013; art. 106, inciso III, alínea "a", da Instrução Normativa MinC nº 1/2017; art. 51, inciso III, alínea "a", da Instrução Normativa MinC nº 5/2017.
10.2.		Débitos relacionados aos responsáveis Isadora Crevatin Gouveia (CNPJ: 18.206.770/0001-50) e Isadora Crevatin Gouveia (CPF: XXX.251.898-XX) :
	Data de ocorrência
	Valor histórico (R$) 
	Identificador da parcela

	29/3/2016
	193.245,00
	D11

	30/7/2015
	1.500,00
	D12

	17/12/2014
	80.000,00
	D13

	30/11/2015
	50.000,00
	D1

	15/6/2018
	225,89
	C1

	30/7/2015
	74.000,00
	D2

	30/7/2015
	4.500,00
	D3

	31/8/2016
	30.000,00
	D4

	30/6/2016
	75.000,00
	D5

	29/12/2016
	30.087,42
	D6

	3/11/2016
	63.000,00
	D7

	19/12/2016
	40.000,00
	D9

	18/12/2015
	106.755,00
	D10

10.2.1. Cofre credor: Fundo Nacional de Cultura.
10.2.2. Responsável: Isadora Crevatin Gouveia (CNPJ: 18.206.770/0001-50) .
10.2.2.1.	Conduta: nas parcelas D11 a D13, D1 a D7, D9 a D10 - omitir-se no dever de prestar contas dos valores recebidos por meio do projeto Luiz Carlos Orsini, quando estava obrigado a apresentar a prestação de contas até 19/10/2017.
10.2.2.2.	Nexo de causalidade: a conduta descrita impediu o estabelecimento do nexo causal entre as possíveis despesas efetuadas com os recursos recebidos, no âmbito do instrumento em questão.
10.2.2.3.	Culpabilidade: não há excludentes de ilicitude, de culpabilidade e de punibilidade; é razoável supor que o administrador responsável pela pessoa jurídica tinha consciência da ilicitude de sua conduta; era exigível conduta diversa da praticada, qual seja, desincumbir-se do seu dever por meio da apresentação da prestação de contas no prazo e forma devidos. 
10.2.3.	Responsável: Isadora Crevatin Gouveia (CPF: XXX.251.898-XX) .
10.2.3.1.	Conduta: nas parcelas D11 a D13, D1 a D7, D9 a D10 - omitir-se no dever de prestar contas dos valores recebidos por meio do projeto Luiz Carlos Orsini, quando estava obrigado a apresentar a prestação de contas até 19/10/2017.
10.2.3.2.	Nexo de causalidade: a conduta descrita impediu o estabelecimento do nexo causal entre as possíveis despesas efetuadas com os recursos recebidos, no âmbito do instrumento em questão, no período de 30/7/2015 a 31/7/2017.
10.2.3.3.	Culpabilidade: não há excludentes de ilicitude, de culpabilidade e de punibilidade; é razoável supor que a responsável tinha consciência da ilicitude de sua conduta; era exigível conduta diversa da praticada, qual seja, desincumbir-se do seu dever por meio da apresentação da prestação de contas no prazo e forma devidos. 
11.	Encaminhamento: citação.
11.1.	Irregularidade 2: não cumprimento do prazo originalmente estipulado para prestação de contas do projeto incentivado, cujo prazo encerrou-se em 19/10/2017.
11.1.1. Evidências da irregularidade: documentos técnicos presentes nas peças 5, 6 e 12.
11.1.2. Normas infringidas: art. 37, caput, c/c o art. 70, parágrafo único, da Constituição da República Federativa do Brasil; art. 93, do Decreto-lei 200/1967; art. 66, do Decreto 93.872/1986.
11.1.3.	Responsável: Isadora Crevatin Gouveia (CPF: XXX.251.898-XX) .
11.1.3.1.	Conduta: descumprir o prazo originalmente estipulado para prestação de contas dos recursos federais recebidos à conta do instrumento em questão, o qual se encerrou em 19/10/2017.
11.1.3.2.	Nexo de causalidade: a conduta descrita impediu o estabelecimento do nexo causal entre as possíveis despesas efetuadas com os recursos recebidos, no âmbito do instrumento em questão, no período de 30/7/2015 a 31/7/2017.
11.1.3.3.	Culpabilidade: não há excludentes de ilicitude, de culpabilidade e de punibilidade; é razoável supor que a responsável tinha consciência da ilicitude de sua conduta; era exigível conduta diversa da praticada, qual seja, desincumbir-se do seu dever por meio da apresentação da prestação de contas no prazo e forma devidos. 
12.	Encaminhamento: audiência.
13.	Em cumprimento ao pronunciamento da unidade (peça 52) , foram efetuadas citação e audiência dos responsáveis, nos moldes adiante:
a)	 Isadora Crevatin Gouveia - promovida a citação do responsável, conforme delineado adiante:
	Comunicação: Ofício 3692/2020 - Seproc (peça 55) 
Data da Expedição: 2/3/2020
Data da Ciência: não houve (Mudou-se) (peça 58) 
Observação: Ofício enviado para o endereço do responsável, conforme pesquisa na base de dados no sistema da Receita Federal, custodiada pelo TCU (peça 53) .
	
b)	 Isadora Crevatin Gouveia - promovida a citação e audiência da responsável, conforme delineado adiante:
	Comunicação: Ofício 3693/2020 - Seproc (peça 56) 
Data da Expedição: 2/3/2020
Data da Ciência: 5/3/2020 (peça 57) 
Nome Recebedor: Francisco Silva e Souza.
Observação: Ofício enviado para o endereço do responsável, conforme pesquisa na base de dados no sistema da Receita Federal, custodiada pelo TCU (peça 53) .
Fim do prazo para a defesa: 20/3/2020
	
	Comunicação: Ofício 54175/2020 - Seproc (peça 61) 
Data da Expedição: 6/10/2020
Data da Ciência: 8/10/2020 (peça 62) 
Nome Recebedor: Lucas Estevão da Silva.
Observação: Ofício enviado para o endereço do responsável, conforme pesquisa na base de dados no sistema da Receita Federal, custodiada pelo TCU (peça 60) .
Fim do prazo para a defesa: 23/10/2020
	
14.	Conforme Despacho de Conclusão das Comunicações Processuais (peças 59 e 63) , as providências inerentes às comunicações processuais foram concluídas. 
15.	Transcorrido o prazo regimental, os responsáveis Isadora Crevatin Gouveia (CNPJ18.206.770/0001-50) e Isadora Crevatin Gouveia (CPF XXX.251.898-XX) permaneceram silentes, devendo ser considerados revéis, nos termos do art. 12, § 3º, da Lei 8.443/1992.
ANÁLISE DOS PRESSUPOSTOS DE PROCEDIBILIDADE DA IN/TCU 71/2012
Avaliação de Viabilidade do Exercício do Contraditório e Ampla Defesa
16.		Verifica-se que não houve o transcurso de mais de dez anos desde o fato gerador sem que tenha havido a notificação dos responsáveis pela autoridade administrativa federal competente (art. 6º, inciso II, c/c art. 19 da IN/TCU 71/2012, modificada pela IN/TCU 76/2016) , uma vez que o fato gerador da irregularidade sancionada ocorreu em 20/10/2017, e os responsáveis foram notificados sobre as irregularidades pela autoridade administrativa competente conforme abaixo:
16.1.	Isadora Crevatin Gouveia, por meio do edital acostado à peça 37, publicado em 21/3/2019.
16.2.	Isadora Crevatin Gouveia, por meio do edital acostado à peça 38, publicado em 21/3/2019.
Valor de Constituição da TCE 	
17.		Verifica-se, ainda, que o valor atualizado do débito apurado (sem juros) em 1/1/2017 é de R$ 793.578,28, portanto superior ao limite mínimo de R$ 100.000,00, na forma estabelecida conforme os arts. 6º, inciso I, e 19 da IN/TCU 71/2012, modificada pela IN/TCU 76/2016. 
OUTROS PROCESSOS/DÉBITOS NOS SISTEMAS DO TCU COM OS MESMOS RESPONSÁVEIS
18.		Informa-se que foi encontrado processo no Tribunal com os mesmos responsáveis:
	Responsável
	Processos

	Isadora Crevatin Gouveia
	Processo 036.489/2019-0 [TCE, aberto, "TCE instaurada pelo (a) Secretaria Especial de Cultura em razão de Omissão no dever de prestar contas, Lei Rouanet, que teve por objeto  Editar o livro de arte Trancoso, contando sua história, curiosidades, arte, cultura e de sua privilegiada geografia, que encanta pessoas do mundo todo. Com fotos de Tuca Reines e poemas e textos de Bruna Lombardi. (nº da TCE no sistema: 2291/2018) "]
Processo 036.492/2019-1 [TCE, aberto, "TCE instaurada pelo (a) Secretaria Especial de Cultura em razão de Omissão no dever de prestar contas, Lei Rouanet, que teve por objeto Nosso objetivo é editar o livro de artes da arquiteta Eliane Pinheiro, onde através de suas características, em que se define em um estilo clean, contemporâneo, com tendências cartesianas, utilizando materiais nobres com harmonia e acabamentos de alta qualidade. Além de ser abrilhantado por fotografias representativas das suas obras, todas serão acompanhadas de textos explicativos dos projetos. (nº da TCE no sistema: 2413/2018) "]
Processo 036.490/2019-9 [TCE, aberto, "TCE instaurada pelo (a) Secretaria Especial de Cultura em razão de Omissão no dever de prestar contas, Lei Rouanet, que teve por objeto A edição da coleção de livros de arte Trilogia do Design Brasileiro terá em seu conteúdo o Design, o Paisagismo e a Arquitetura, sendo que os trabalhos apresentados serão caracterizados pela tradição, inovação, e amplitude cultural. Convidaremos 20 designers de interiores, 20 arquitetos e 20 paisagistas, contemporâneos e brasileiros, onde cada artista mostrará em 15 páginas, relevantes obras próprias concluídas no Brasil. (nº da TCE no sistema: 2317/2018) "]

	Isadora Crevatin Gouveia
	Processo 036.489/2019-0 [TCE, aberto, "TCE instaurada pelo (a) Secretaria Especial de Cultura em razão de Omissão no dever de prestar contas, Lei Rouanet, que teve por objeto  Editar o livro de arte Trancoso, contando sua história, curiosidades, arte, cultura e de sua privilegiada geografia, que encanta pessoas do mundo todo. Com fotos de Tuca Reines e poemas e textos de Bruna Lombardi. (nº da TCE no sistema: 2291/2018) "]
Processo 036.492/2019-1 [TCE, aberto, "TCE instaurada pelo (a) Secretaria Especial de Cultura em razão de Omissão no dever de prestar contas, Lei Rouanet, que teve por objeto Nosso objetivo é editar o livro de artes da arquiteta Eliane Pinheiro, onde através de suas características, em que se define em um estilo clean, contemporâneo, com tendências cartesianas, utilizando materiais nobres com harmonia e acabamentos de alta qualidade. Além de ser abrilhantado por fotografias representativas das suas obras, todas serão acompanhadas de textos explicativos dos projetos. (nº da TCE no sistema: 2413/2018) "]
Processo 036.490/2019-9 [TCE, aberto, "TCE instaurada pelo (a) Secretaria Especial de Cultura em razão de Omissão no dever de prestar contas, Lei Rouanet, que teve por objeto A edição da coleção de livros de arte Trilogia do Design Brasileiro terá em seu conteúdo o Design, o Paisagismo e a Arquitetura, sendo que os trabalhos apresentados serão caracterizados pela tradição, inovação, e amplitude cultural. Convidaremos 20 designers de interiores, 20 arquitetos e 20 paisagistas, contemporâneos e brasileiros, onde cada artista mostrará em 15 páginas, relevantes obras próprias concluídas no Brasil. (nº da TCE no sistema: 2317/2018) "]

19.		A tomada de contas especial está, assim, devidamente constituída e em condição de ser instruída.
EXAME TÉCNICO
Da validade das notificações:
20.		Preliminarmente, cumpre tecer breves considerações sobre a forma como são realizadas as comunicações processuais no TCU. A esse respeito, destacam-se o art. 179, do Regimento Interno do TCU (Resolução 155, de 4/12/2002) e o art. 4º, inciso III, § 1º, da Resolução TCU 170, de 30 de junho de 2004, in verbis:
Art. 179. A citação, a audiência ou a notificação, bem como a comunicação de diligência, farse-ão:
I - mediante ciência da parte, efetivada por servidor designado, por meio eletrônico, fac-símile, telegrama ou qualquer outra forma, desde que fique confirmada inequivocamente a entrega da comunicação ao destinatário;
II - mediante carta registrada, com aviso de recebimento que comprove a entrega no endereço do destinatário;
III - por edital publicado no Diário Oficial da União, quando o seu destinatário não for localizado
 (...) 
Art. 3º As comunicações serão dirigidas ao responsável, ou ao interessado, ou ao dirigente de órgão ou entidade, ou ao representante legal ou ao procurador constituído nos autos, com poderes expressos no mandato para esse fim, por meio de:
I - correio eletrônico, fac-símile ou telegrama;
II - servidor designado;
III - carta registrada, com aviso de recebimento;
IV - edital publicado no Diário Oficial da União, quando o seu destinatário não for localizado, nas hipóteses em que seja necessário o exercício de defesa.
Art. 4º. Consideram-se entregues as comunicações:
I - efetivadas conforme disposto nos incisos I e II do artigo anterior, mediante confirmação da ciência do destinatário;
II - realizadas na forma prevista no inciso III do artigo anterior, com o retorno do aviso de recebimento, entregue comprovadamente no endereço do destinatário;
III - na data de publicação do edital no Diário Oficial da União, quando realizadas na forma prevista no inciso IV do artigo anterior.
§ 1º O endereço do destinatário deverá ser previamente confirmado mediante consulta aos sistemas disponíveis ao Tribunal ou a outros meios de informação, a qual deverá ser juntada ao respectivo processo.
 (...) 
21.		Bem se vê, portanto, que a validade da citação via postal não depende de que o aviso de recebimento seja assinado pelo próprio destinatário da comunicação, o que dispensa, no caso em tela, a entrega do AR em "mãos próprias". A exigência da norma é no sentido de o Tribunal verificar se a correspondência foi entregue no endereço correto, residindo aqui a necessidade de certeza inequívoca. 
22.		Não é outra a orientação da jurisprudência do TCU, conforme se verifica dos julgados a seguir transcritos:
São válidas as comunicações processuais entregues, mediante carta registrada, no endereço correto do responsável, não havendo necessidade de que o recebimento seja feito por ele próprio (Acórdão 3648/2013-TCU-Segunda Câmara, Relator Min. José Jorge) ;
É prescindível a entrega pessoal das comunicações pelo TCU, razão pela qual não há necessidade de que o aviso de recebimento seja assinado pelo próprio destinatário. Entregandose a correspondência no endereço correto do destinatário, presume-se o recebimento da citação. (Acórdão 1019/2008-TCU-Plenário, Relator Min. Benjamin Zymler) ;
As comunicações do TCU, inclusive as citações, deverão ser realizadas mediante Aviso de Recebimento - AR, via Empresa Brasileira de Correios e Telégrafos, bastando para sua validade que se demonstre que a correspondência foi entregue no endereço correto. (Acórdão 1526/2007-TCU-Plenário, Relator Min. Aroldo Cedraz) .
23.	A validade do critério de comunicação processual do TCU foi referendada pelo Supremo Tribunal Federal, nos termos do julgamento do MS-AgR 25.816/DF, por meio do qual se afirmou a desnecessidade da ciência pessoal do interessado, entendendo-se suficiente a comprovação da entrega do "AR" no endereço do destinatário:
Ementa: agravo regimental. Mandado de segurança. Desnecessidade de intimação pessoal das decisões do tribunal de contas da união. art. 179 do regimento interno do TCU. Intimação do ato impugnado por carta registrada, iniciado o prazo do art. 18 da lei nº 1.533/51 da data constante do aviso de recebimento. Decadência reconhecida. Agravo improvido.
O envio de carta registrada com aviso de recebimento está expressamente enumerado entre os meios de comunicação de que dispõe o Tribunal de Contas da União para proceder às suas intimações.
O inciso II do art. 179 do Regimento Interno do TCU é claro ao exigir apenas a comprovação da entrega no endereço do destinatário, bastando o aviso de recebimento simples. 
Da revelia dos responsáveis Isadora Crevatin Gouveia (CNPJ: 18.206.770/0001-50) e Isadora Crevatin Gouveia (CPF: XXX.251.898-XX) 
24.	No caso vertente, a citação/audiência dos responsáveis se deu em endereços provenientes da base de CPFs da Receita Federal, em sistema custodiado pelo TCU (peças 53 e 60) . A entrega dos ofícios citatórios nesses endereços ficou comprovada (peças 57 e 62) .
25.	Nos processos do TCU, a revelia não leva à presunção de que seriam verdadeiras todas as imputações levantadas contra os responsáveis, diferentemente do que ocorre no processo civil, em que a revelia do réu opera a presunção da verdade dos fatos narrados pelo autor (Acórdão 1009/2018-TCU-Plenário, Relator Min. Bruno Dantas; 2369/2013 - TCU - Plenário, Relator Min. Benjamin Zymler e 2449/2013 - TCU - Plenário, Relator Min. Benjamin Zymler) . Dessa forma, a avaliação da responsabilidade do agente não pode prescindir da prova existente no processo ou para ele carreada. 
26.	Ao não apresentarem suas defesas, os responsáveis deixaram de produzir prova da regular aplicação dos recursos sob suas responsabilidades, em afronta às normas que impõem aos gestores públicos a obrigação legal de, sempre que demandados pelos órgãos de controle, apresentar os documentos que demonstrem a correta utilização das verbas públicas, a exemplo do contido no art. 93 do Decreto-Lei 200/1967: "Quem quer que utilize dinheiros públicos terá de justificar seu bom e regular emprego na conformidade das leis, regulamentos e normas emanadas das autoridades administrativas competentes." 
27.	Mesmo as alegações de defesa não sendo apresentadas, considerando o princípio da verdade real que rege esta Corte, procurou-se buscar, em manifestações dos responsáveis na fase interna desta Tomada de Contas Especial, se havia algum argumento que pudesse ser aproveitado a favor deles. 
28.		No entanto, os responsáveis não se manifestaram na fase interna, não havendo, assim, nenhum argumento que possa vir a ser analisado e posteriormente servir para afastar as irregularidades apontadas.
29.	Em consulta aos sistemas corporativos do instaurador, realizada na data de 14/3/2021, verifica-se que os responsáveis também não apresentaram contas junto ao instaurador e continuam inadimplentes..
30.	Em se tratando de processo em que as partes interessadas não se manifestaram acerca das irregularidades imputadas, não há elementos para que se possa efetivamente aferir e reconhecer a ocorrência de boa-fé na conduta dos responsáveis, podendo este Tribunal, desde logo, proferir o julgamento de mérito pela irregularidade das contas, conforme os termos dos §§ 2º e 6º do art. 202 do Regimento Interno do TCU. (Acórdão 2064/2011-TCU-Primeira Câmara (relator Min. Ubiratan Aguiar) , 6.182/2011-TCU-1ª Câmara (relator Min. Weber de Oliveira) , 4.072/2010-TCU-1ª Câmara (Relator Min. Valmir Campelo) , 1.189/2009-TCU-1ª Câmara (Relator Min. Marcos Bemquerer) , 731/2008-TCU-Plenário (Relator Min. Aroldo Cedraz) .
31.	Dessa forma, os responsáveis Isadora Crevatin Gouveia (CNPJ: 18.206.770/0001-50) e Isadora Crevatin Gouveia (CPF: XXX.251.898-XX) devem ser considerados revéis, nos termos do art. 12, § 3º, da Lei 8.443/1992, devendo as contas serem julgadas irregulares, condenando-os solidariamente ao débito apurado.
32.	Em relação à aplicação das multas previstas na Lei 8.443/1992, cabe aplicá-la somente ao empresário, conforme se extrai do Enunciado do Acórdão 5246/2020-TCU-Primeira Câmara, abaixo transcrito:
A condenação solidária em débito atribuído a firma individual e seu empresário não caracteriza bis in idem, porquanto obriga todos à mesma dívida, que pode ser cobrada integralmente de um ou de ambos, nos termos dos arts. 264 e 265 do Código Civil, além do que não se faz distinção entre o patrimônio da empresa individual e o da pessoa física. No caso de multa, todavia, cabe aplicar apenas ao empresário, sob pena de bis in idem, uma vez que a firma individual não possui personalidade diversa e separada da do seu titular, constituindo ambos uma única pessoa, ao contrário do que ocorre nas outras sociedades empresariais.
Prescrição da Pretensão Punitiva
33.		Vale ressaltar que a pretensão punitiva do TCU, conforme Acórdão 1441/2016-TCU-Plenário, Relator Min. Benjamin Zymler, que uniformizou a jurisprudência acerca dessa questão, subordina-se ao prazo geral de prescrição indicado no art. 205 do Código Civil, que é de dez anos, contado da data de ocorrência da irregularidade sancionada, nos termos do art. 189 do Código Civil, sendo este prazo interrompido pelo ato que ordenar a citação, a audiência ou a oitiva dos responsáveis.
34.	No caso em exame, não ocorreu a prescrição, uma vez que a irregularidade sancionada ocorreu em 20/10/2017, e o ato de ordenação da citação ocorreu em 10/2/2020 (peça 52) .
Cumulatividade de multas 
35.	Quanto à possibilidade de aplicação cumulativa das multas dos arts. 57 e 58, inciso I, da Lei 8.443/1992, ainda que seja adequada a realização de citação e audiência dos responsáveis, por força do disposto no art. 209, § 4º, do Regimento Interno do TCU, o Tribunal reconhece que existe relação de subordinação entre as condutas de "não comprovação da aplicação dos recursos" e de "omissão na prestação de contas", sendo a primeira consequência da segunda, o que enseja, na verificação das duas irregularidades, a aplicação da multa do art. 57, com o afastamento da multa do art. 58, inciso I, em atenção ao princípio da absorção (Acórdão 9579/2015-TCU-Segunda Câmara, Relator Min. Vital do Rêgo; Acórdão 2469/2019-TCU-Primeira Câmara, Relator Min. Augusto Sherman) .
36.	Conforme leciona Cezar Bitencourt (Tratado de Direito Penal: parte geral - 8ª Edição - São Paulo: Saraiva, 2003. Pg. 565) , na absorção, " (...) a pena do delito mais grave absorve a pena do delito menos grave, que deve ser desprezada". No caso concreto, a "omissão no dever de prestar contas", embora seja uma irregularidade autônoma, funciona como fase ou meio para a consecução da "não comprovação da aplicação dos recursos", havendo clara relação de interdependência entre essas condutas. Dessa forma, recaindo as duas ocorrências num mesmo gestor, deve prevalecer a pena do delito mais grave, qual seja, a multa do art. 57, da Lei 8.443/1992.
37.	Cumpre observar, ainda, que a conduta dos responsáveis, consistente nas irregularidades "não comprovação da boa e regular aplicação dos recursos federais repassados em face da omissão no dever de prestar contas" e "não cumprimento do prazo para apresentação de prestação de contas pelo gestor dos recursos", configura violação não só às regras legais, mas também aos princípios basilares da administração pública, eis que, em última análise, ocorre o comprometimento da necessária satisfação à sociedade sobre o efetivo emprego dos recursos públicos postos à disposição da entidade, por força do instrumento de repasse em questão.
38.	Nesses casos, em que fica evidente a falta de transparência e lisura, não há como afastar as suspeitas sempre presentes de que a totalidade dos recursos públicos federais, transferida à entidade, tenha sido integralmente desviada, em prol de gestor ímprobo, ou de pessoas por ele determinadas, a revelar grave inobservância de dever de cuidado no trato com a coisa pública, isto é, ato praticado com culpa grave, pois, na espécie, a conduta do responsável se distancia daquela que seria esperada de um administrador público minimante diligente, num claro exemplo de erro grosseiro a que alude o art. 28 do Decreto-lei 4.657/1942 (Lei de Introdução às Normas do Direito Brasileiro) , incluído pela Lei 13.655/2018 (Acórdão 1689/2019-TCU-Plenário, Relator Min. Augusto Nardes; Acórdão 2924/2018-TCU-Plenário, Relator Min. José Mucio Monteiro; Acórdão 2391/2018-TCU-Plenário, Relator Min. Benjamin Zymler) .
CONCLUSÃO
39.		Em face da análise promovida na seção "Exame Técnico", verifica-se que os responsáveis Isadora Crevatin Gouveia (CNPJ: 18.206.770/0001-50) e Isadora Crevatin Gouveia (CPF: XXX.251.898-XX) não lograram comprovar a boa e regular aplicação dos recursos. Instados a se manifestarem, optaram pelo silêncio, configurando a revelia, nos termos do § 3º, do art. 12, da Lei 8.443/1992. Ademais, inexistem nos autos elementos que demonstrem a boa-fé dos responsáveis ou a ocorrência de outras excludentes de culpabilidade.
40.	Vale ressaltar que a jurisprudência pacífica nesta Corte é no sentido da imprescritibilidade das ações de ressarcimento ao erário (Súmula TCU 282) . Dessa forma, identificado dano ao erário, devese instaurar e julgar o processo de tomada de contas especial para responsabilizar seus agentes causadores, respeitando o direito ao contraditório e à ampla defesa, independentemente de quando ocorreram os atos impugnados.
41.	Verifica-se também que não houve a prescrição da pretensão punitiva, conforme análise já realizada.
42.		Tendo em vista que não constam dos autos elementos que permitam reconhecer a boa-fé dos responsáveis, sugere-se que as suas contas sejam julgadas irregulares, nos termos do art. 202, § 6º, do Regimento Interno do TCU, com a imputação do débito atualizado monetariamente e acrescido de juros de mora, nos termos do art. 202, § 1º do Regimento Interno do TCU, descontado o valor eventualmente recolhido.
43.	Em relação à aplicação das multas previstas na Lei 8.443/1992, cabe aplicá-la somente ao empresário, conforme se extrai do Enunciado do Acórdão 5246/2020-TCU-Primeira Câmara.
44.	Por fim, como não houve elementos que pudessem modificar o entendimento acerca das irregularidades em apuração, mantém-se a matriz de responsabilização presente na peça 49.
PROPOSTA DE ENCAMINHAMENTO
45.	Diante do exposto, submetemos os autos à consideração superior, propondo ao Tribunal:
a)	considerar revéis os responsáveis Isadora Crevatin Gouveia (CNPJ: 18.206.770/0001-50) e Isadora Crevatin Gouveia (CPF: XXX.251.898-XX) , para todos os efeitos, dando-se prosseguimento ao processo, com fulcro no art. 12, § 3º, da Lei 8.443/1992; 
b)			julgar irregulares, nos termos dos arts. 1º, inciso I, 16, inciso III, alíneas a e c, da Lei 8.443/1992, c/c os arts. 19 e 23, inciso III, da mesma Lei, as contas dos responsáveis Isadora Crevatin Gouveia (CNPJ: 18.206.770/0001-50) e Isadora Crevatin Gouveia (CPF: XXX.251.898-XX) , condenando-os solidariamente ao pagamento das importâncias a seguir especificadas, atualizadas monetariamente e acrescidas dos juros de mora, calculadas a partir das datas discriminadas até a data da efetiva quitação do débito, fixando-lhes o prazo de quinze dias, para que comprovem, perante o Tribunal, o recolhimento das referidas quantias aos cofres do Fundo Nacional de Cultura, nos termos do art. 23, inciso III, alínea "a", da citada lei, c/c o art. 214, inciso III, alínea "a", do Regimento Interno do TCU.  
		Débitos relacionados ao responsável Isadora Crevatin Gouveia (CNPJ: 18.206.770/0001-50) em solidariedade com Isadora Crevatin Gouveia (CPF: XXX.251.898-XX) :
	Data de ocorrência
	Valor histórico (R$) 
	Tipo da parcela

	29/3/2016
	193.245,00
	Débito

	30/7/2015
	1.500,00
	Débito

	17/12/2014
	80.000,00
	Débito

	30/11/2015
	50.000,00
	Débito

	15/6/2018
	225,89
	Crédito

	30/7/2015
	74.000,00
	Débito

	30/7/2015
	4.500,00
	Débito

	31/8/2016
	30.000,00
	Débito

	30/6/2016
	75.000,00
	Débito

	29/12/2016
	30.087,42
	Débito

	3/11/2016
	63.000,00
	Débito

	19/12/2016
	40.000,00
	Débito

	18/12/2015
	106.755,00
	Débito

		Valor atualizado do débito (com juros) em 12/3/2021: R$ 1.022.243,98.
c)	aplicar à responsável Isadora Crevatin Gouveia (CPF: XXX.251.898-XX) , a multa prevista no art. 57 da Lei 8.443/1992 c/c o art. 267 do Regimento Interno do TCU, fixando-lhe o prazo de quinze dias, a contar da notificação, para que comprove, perante o Tribunal (art. 214, III, alínea "a", do Regimento Interno do TCU) , o recolhimento da dívida aos cofres do Tesouro Nacional, atualizada monetariamente desde a data do acórdão que vier a ser proferido por este Tribunal até a data do efetivo recolhimento, se paga após o vencimento, na forma da legislação em vigor;
d)	autorizar, desde logo, a cobrança judicial das dívidas, caso não atendidas as notificações, na forma do disposto no art. 28, inciso II, da Lei 8.443/1992;
e)	autorizar também, desde logo, se requerido, com fundamento no art. 26, da Lei 8.443, de 1992, c/c o art. 217, §§ 1º e 2º do Regimento Interno do TCU, o parcelamento da (s) dívida (s) em até 36 parcelas, incidindo, sobre cada parcela, corrigida monetariamente, os correspondentes acréscimos legais, fixando-lhe o prazo de quinze dias, a contar do recebimento da notificação, para comprovar, perante o Tribunal, o recolhimento da primeira parcela, e de trinta dias, a contar da parcela anterior, para comprovar os recolhimentos das demais parcelas, devendo incidir, sobre cada valor mensal, atualizado monetariamente, os juros de mora devidos, no caso do débito, na forma prevista na legislação em vigor, alertando os responsáveis de que a falta de comprovação do recolhimento de qualquer parcela importará o vencimento antecipado do saldo devedor, nos termos do § 2º do art. 217 do Regimento Interno deste Tribunal; 
f)	esclarecer à responsável Isadora Crevatin Gouveia (CPF: XXX.251.898-XX) que, caso se demonstre, por via recursal, a correta aplicação dos recursos, mas não se justifique a omissão da prestação de contas, o débito poderá ser afastado, mas permanecerá a irregularidade das contas, dando-se ensejo à aplicação da multa prevista no art. 58, inciso I, da Lei 8.443/1992;
g)	enviar cópia do Acórdão a ser prolatado à Procuradoria da República no Estado de SP, nos termos do § 3º do art. 16 da Lei 8.443/1992, c/c o § 7º do art. 209 do Regimento Interno do TCU, para adoção das medidas cabíveis; e
h)	enviar cópia do Acórdão que vier a ser proferido à Secretaria Especial da Cultura e aos responsáveis, para ciência;
i)	informar à Procuradoria da República no Estado de SP, à Secretaria Especial da Cultura e aos responsáveis que a presente deliberação, acompanhada do Relatório e do Voto que a fundamenta, está disponível para a consulta no endereço www.tcu.gov.br/acordaos, além de esclarecer que, caso requerido, o TCU poderá fornecer sem custos as correspondentes cópias, de forma impressa; e
j)	informar à Procuradoria da República no Estado de SP que, nos termos do parágrafo único do art. 62 da Resolução TCU 259/2014, os procuradores e membros do Ministério Público credenciados nesta Corte podem acessar os presentes autos de forma eletrônica e automática, ressalvados apenas os casos de eventuais peças classificadas como sigilosas, as quais requerem solicitação formal.

não há.

Subprocurador-Geral Paulo Soares Bugarin.

TOMADA DE CONTAS ESPECIAL. OMISSÃO NO DEVER DE PRESTAR CONTAS. CITAÇÃO. REVELIA. CONTAS JULGADAS IRREGULARES. DÉBITO E MULTA.

TOMADA DE CONTAS ESPECIAL (TCE)

Secretaria de Controle Externo de Tomada de Contas Especial (SecexTCE).

Tratam os autos de tomada de contas especial instaurada pela Secretaria Especial da Cultura, em desfavor da empresária individual Isadora Crevatin Gouveia (CPF: 383.251.898-35) e da empresa individual por ela criada, a Isadora Crevatin Gouveia (CNPJ: 18.206.770/0001-50) , em razão de omissão no dever de prestar contas dos recursos captados por força do projeto cultural Pronac 14-11049, denominado de "Luiz Carlos Orsini".
As responsáveis arroladas na fase interna foram comunicadas e, diante da ausência de justificativas suficientes para elidir a irregularidade e da não devolução dos recursos, instaurou-se a tomada de contas especial no valor original de R$ 747.861,53. 
No âmbito do TCU, foram realizadas as devidas citações das responsáveis, mas transcorrido o prazo regimental, elas permaneceram silentes, devendo ser consideradas revéis, nos termos do art. 12, § 3º, da Lei 8.443/1992.
A Unidade Técnica, com anuência do Ministério Público junto ao TCU, propõe julgar irregulares as contas das responsáveis e condená-las ao pagamento do débito apurado, cujo valor atualizado é de R$ 1.063.700,56. Em relação à aplicação da multa prevista no art. 57 da Lei 8.443/1992, propõe que seja aplicada apenas à pessoa física da empresária individual. 
Acolho a proposta da Unidade Técnica, uma vez que esse é o entendimento vigente no TCU, bem sintetizado no enunciado abaixo transcrito:
A condenação solidária em débito atribuído a firma individual e seu empresário não caracteriza bis in idem, porquanto obriga todos à mesma dívida, que pode ser cobrada integralmente de um ou de ambos, nos termos dos arts. 264 e 265 do Código Civil, além do que não se faz distinção entre o patrimônio da empresa individual e o da pessoa física. No caso de multa, todavia, cabe aplicar apenas ao empresário, sob pena de bis in idem, uma vez que a firma individual não possui personalidade diversa e separada de seu titular, constituindo ambos uma única pessoa, ao contrário do que ocorre nas outras sociedades empresariais. (Acórdão 5246/2020-TCU-Primeira Câmara, Relator o E. Ministro Benjamin Zymler) 
Ademais, diante dos elementos disponíveis nos autos, considerando que as responsáveis não se manifestaram neste processo, não havendo, assim, nenhum argumento capaz de afastar as irregularidades apontadas, forçoso concluir pela não comprovação da boa e regular aplicação dos recursos públicos transferidos e ocorrência de prejuízo ao Erário. 
Ante o exposto, acolho os pareceres prévios, que incorporo às razões de decidir, e voto por que o Tribunal adote o Acórdão que ora submeto à apreciação deste Colegiado.
TCU, Sala das Sessões, em 17 de maio de 2022.
WALTON ALENCAR RODRIGUES 
Relator